【裁判字號】    99,聲判,18
【裁判日期】    990129
【裁判案由】    聲請交付審判
【裁判全文】
臺灣臺北地方法院刑事裁定              99年度聲判字第18號
聲  請  人  甲○○
代  理  人  趙建興律師
被      告  丙○○
            丁○○
            乙○○
            戊○○
上列聲請人即告訴人因被告等詐欺案件，不服臺灣高等法院檢察
署中華民國99年1 月7日99年度上聲議字第235號駁回聲請再議之
處分（原不起訴處分案號：臺灣臺北地方法院檢察署檢察官98年
度偵字第9003號、偵緝字第1479號、偵緝字第2124號），聲請交
付審判，本院裁定如下：
    主  文
聲請駁回。
    理  由
一、按聲請人不服上級法院檢察署檢察長或檢察總長認再議為無
    理由而駁回之處分者，得於接受處分書後10日內委任律師提
    出理由狀，向該管第一審法院聲請交付審判；法院認為交付
    審判之聲請不合法或無理由者，應駁回之，刑事訴訟法第25
    8條之1、第258條之3第2項前段分別定有明文。
二、本件聲請人即告訴人甲○○以被告等涉犯詐欺案件，向臺灣
    臺北地方法院檢察署檢察官提出告訴，經臺灣臺北地方法院
    檢察署檢察官以98年度偵字第9003號、偵緝字第1479號、偵
    緝字第2124號不起訴處分後，聲請人不服，聲請再議，嗣經
    臺灣高等法院檢察署檢察長認聲請人聲請再議為無理由，於
    民國99年1 月7日以99年度上聲議字第235號處分書駁回再議
    之聲請，有臺灣臺北地方法院檢察署檢察官不起訴處分書、
    臺灣高等法院檢察署處分書各1 份附卷可憑。茲聲請人不服
    臺灣高等法院檢察署檢察長駁回再議之處分，經委任律師為
    代理人，於同年1 月22日向本院聲請交付審判，未逾法定不
    變期間，與前揭法條規定相符，合先敘明。
三、聲請人不服臺灣高等法院檢察署檢察長駁回再議之處分，而
    聲請交付審判，意旨略以：
（一）被告丁○○與證人李政錦早在92年即簽訂契約書辦理南港
      土地重劃，被告在向聲請人尋求金援時均刻意隱瞞，因此
      94年3 月22日簽訂之協議書並未約定除指定登記被告丁○○之外，尚可指定其餘登記名義人，是被告丁○○故意隱
      匿李政錦亦為出資人，使聲請人誤以為相對人只有宏騵公
      司與被告丁○○而同意借款，致嗣後聲請人之借款分文未
      償，受有新臺幣（下同）一千餘萬元之損害。
（二）被告戊○○部分自聲請人收受300 萬元後，應無條件配合
      設定第一順位抵押權予聲請人、塗銷前順位抵押權、被告
      丁○○、戊○○必須付連帶清償責任。乃被告戊○○竟於
      臺灣士林地方法院起訴請求確認抵押權不存在，並主張與
      聲請人無債權債務關係。
（三）被告戊○○自認在94年4月28日將其臺北市○○區○○段2
      小段384、384-3地號土地應有部分出賣予被告丁○○、李
      政錦，嗣後更涉一地二賣，以騙取聲請人相信：以被告戊○○與被告丁○○之不動產買賣契約書為據，向聲請人詐
      騙借款1500萬元，並由被告戊○○出面同意以設定第一順
      位抵押權及負連帶債務，惟只清償900 萬元，餘款迄今分
      文未付，被告丙○○、乙○○、丁○○、戊○○4 人顯係
      詐欺罪之共同正犯無訛。
（四）聲請人與被告簽第二次協議書之後，辦理抵押權登記之代
      書竟受被告丁○○、戊○○指示將抵押權載為買賣之擔保
      登記，而被告等隱瞞實情未將此告知，繼之被告等再向聲
      請人詐稱買賣價金應再支付300 萬元，而聲請人誤信其言
      ，乃於94年5 月3日再簽協議書，並支付300萬元。故原不
      起訴處分書及駁回再議處分認被告等無違反刑法詐欺罪之
      事實，似有未洽，爰聲請准予交付審判等語。
四、按刑事訴訟法於91年2月8日經修正公布，增定第258條之1「
    聲請交付審判」規定，此乃對於「檢察官不起訴或緩起訴裁
    量權」制衡之一種外部監督機制，此時，法院僅在就檢察官
    所為不起訴或緩起訴之處分是否正確加以審查，以防止檢察
    機關濫權，依此立法精神，法院就聲請交付審判案件之審查
    ，所謂「得為必要之調查」，其調查證據之範圍，自應以偵
    查中曾顯現之證據為限，不可就告訴人新提出之證據再為調
    查，亦不可蒐集偵查卷以外之證據，否則將與刑事訴訟法第
    260 條之再行起訴規定，混淆不清，亦將使法院兼任檢察官
    之角色而有回復「糾問制度」之虞。
五、本院經查，原不起訴處分書、再議駁回處分書認依調查結果
    ，尚難認被告等有何詐欺犯行，其理由已論列甚詳，惟聲請
    人仍執陳詞再予爭執。按犯罪事實應依證據認定之，無證據
    不得認定犯罪事實，刑事訴訟法第154條第2項定有明文。又
    按認定不利於被告之事實，須依積極證據，苟積極證據不足
    為不利於被告事實之認定時，即應為有利於被告之認定，更
    不必有何有利之證據；另告訴人之告訴，係以使被告受刑事
    訴追為目的，是其陳述是否與事實相符，仍應調查其他證據
    以資審認，且事實之認定，應憑證據，如未能發現相當證據
    ，或證據不足以證明，自不能以推測或擬制之方法，以為基
    礎，最高法院分別著有30年上字第816號、52年臺上字第130
    0 號、40年臺上字第86號判例可資參照。此「無罪推定」及
    「罪疑惟輕」之原則，為刑事訴訟制度之主要基礎，亦為刑
    事訴訟法於92年2月6日修正時增訂第154條第1項之精神所在
    。經查：
  (一)本件上開土地之買賣事實，係因被告丁○○與證人李政錦
      合資辦理臺北市南港區土地重劃，李政錦遂依約於92年及
      93年陸續匯款予被告丁○○，因被告丁○○並無足夠資金
      ，再輾轉向大安公司借款，大安公司遂以該公司員工即聲
      請人甲○○名義借款，並由聲請人與宏騵公司、被告丁○○簽約，並在證人曹麗文見證下，交付被告戊○○買賣價
      金共計600 萬元，並設定抵押權與聲請人，被告戊○○依
      約將不動產過戶與被告丁○○及其所指定之投資人即證人
      李政錦。聲請人所述被告丁○○刻意隱瞞證人李政錦亦為
      出資人，惟嗣後大安公司發現所有權人之一登記為李政錦
      ，遂不願再交付款項，被告丙○○、丁○○及乙○○等人
      始未依約履行，被告戊○○乃沒收上開600 萬元，被告丁○○再將上開系爭不動產所有權移轉登記予被告戊○○，
      故上開不動產所有人變更為被告戊○○與證人李政錦，而
      聲請人為抵押權人，因未能達成協議，臺北市政府乃將徵
      收補償費提存在臺灣臺北地方法院提存所，並逕為塗銷登
      記，此間被告等雖未依約履行給付款項，並將系爭土地登
      記予證人李政錦名下，然協議書之內容係宏騵公司、被告
      丁○○向聲請人甲○○借款購買被告戊○○之土地，則不
      論土地登記何人名下，尚難認有何施用詐術致使聲請人陷
      入錯誤之犯行。
  (二)聲請人雖認被告戊○○先將系爭土地先於94年3 月賣予被
      告丁○○1人，之後又於同年4月再將之賣予被告丁○○、
      李政錦2 人各二分之一，此為騙取聲請人相信，然此一地
      二賣仍難認為有施以詐術之行為。再者，聲請人雖稱在94
      年5月3日所簽訂之協議書乃係被告戊○○於偵查中所稱之
      後謝300萬元，然觀該協議書之內容，「甲（即聲請人)、
      乙（即宏騵建設股份有限公司、丁○○）雙方約定借款期
      間為自協議書簽立起四個月，乙方同意依年利率6%計算利
      息按月支付甲方.....」、「雙方約定屆期若乙方無將300
      萬償還甲方......，則乙方同意將......辦理所有權移轉
      」足見聲請人與宏騵公司、被告丁○○間於此300 萬應屬
      民事借貸關係無誤，而該系爭土地只是本借貸協議書之擔
      保品。
  (三)按刑法關於犯罪之故意，係採希望主義，不但直接故意，
      須犯人對於構成犯罪之事實具備明知及有意使其發生之兩
      個要件，即間接故意，亦須犯人對於構成犯罪之事實預見
      其發生，且其發生不違背犯人本意始成立（最高法院22年
      上字第4229號判例參照）。聲請人言被告丙○○、乙○○
      、丁○○、戊○○等4 人所為分工精細之詐欺行為，彼此
      有犯意聯絡、行為分擔存在，惟此係因民間借貸因資金需
      求之輾轉借貸關係，尚難認彼4 人間有刻意施以詐術詐騙
      聲請人金錢之行為，聲請人空言被告等有詐欺之犯意聯絡
      、行為分擔，然無法提出符合起訴門檻之證據佐證，並經
      檢察官偵查後，亦查無其他被告犯罪之證據，自難以推測
      或擬制之方式，認被告確有告訴人所指述之犯嫌，當無法
      以聲請人之片面指訴，遽認被告涉有犯罪嫌疑，且原檢察
      官及臺灣高等法院檢察署檢察長以被告犯罪嫌疑不足，予
      以不起訴處分及駁回再議之聲請，查無任何違背經驗法則
      、論理法則或其他證據法則之情形。
六、綜上所述，原不起訴處分書及駁回再議處分書既已調查說明
    ，並無不合，是原檢察官及臺灣高等法院檢察署檢察長分別
    予以不起訴處分及駁回再議之聲請，並無不當。聲請人所指
    上情，尚不足以作為認定被告等涉犯詐欺罪嫌之積極證據。
    從而，本件交付審判之聲請為無理由，應予駁回。
七、依刑事訴訟法第258條之3第2項前段，裁定如主文。
中    華    民    國    99    年    1     月    29    日
                  刑事第四庭    審判長法  官  郭惠玲
                                      法  官  李桂英
                                      法  官  呂政燁
以上正本證明與原本無異。
本裁定不得抗告。
                                      書記官  呂欣穎
中    華    民    國    99    年    1     月    29    日

司法院資訊處製作；財團法人民間司法改革基金會備份。
